臺灣花蓮地方法院民事判決   
110年度原訴字第36號
原      告  葉夏妹  
訴訟代理人  許正次律師(兼送達代收人)
            鄭道樞律師
被      告  簡識懷  
訴訟代理人  吳順龍律師(兼送達代收人)
            黃佩成律師
上列當事人間請求分割共有物事件，本院於民國111年5月25日言
詞辯論終結，判決如下：
    主      文
一、兩造共有坐落花蓮縣○○鄉○○○段00地號土地應予變賣，所得
    價金按原告、被告所有權應有部分各2分之1之比例分配。
二、訴訟費用由原告、被告按所有權應有部分各2分之1之比例負
    擔。
    事實及理由
一、原告訴之聲明：兩造共有坐落花蓮縣○○鄉○○○段00地號土地(
    下稱系爭土地)，准分割由原告單獨取得系爭土地所有權全
    部，並原告應給付被告新臺幣(下同)624,607元之補償金。
    主張：
(一)系爭土地面積共4461.48平方公尺，使用分區為山坡地保育
    區，使用地類別為農牧用地，為農業發展條例第3條第11款
    所稱耕地，原係原告與胞兄葉順清於民國105年7月15日因繼
    承(被繼承人鍾瑞蘭)而公同共有，葉順清於106年4月18日提
    起分割共有物之訴，將系爭土地分割為原告與葉順清共有，
    應有部分各2分之1，葉順清復於106年5月17日將其對系爭土
    地之應有部分以贈與為原因移轉登記予被告(非原告前手土
    地所有人之繼承人)，致系爭土地已無法依農業發展條例第1
    6條第1項第3款及耕地分割執行要點第10條規定辦理分割，
    僅能將系爭土地變賣後分配價金，或由兩造一方單獨所有以
    消滅共有關係。系爭土地共有人間無不分割協議，系爭土地
    亦無使用目的不能分割情形，原告自得請求判決分割。
(二)原告依民法第824條第2、3項規定，請求鈞院判決系爭土地
    由原告單獨所有，並由原告以金錢補償被告。
  1.系爭土地為耕地，因總面積未達5,000平方公尺，且兩造於
    系爭土地周圍無相鄰耕地，受農業發展條例第16條第1項限
    制，無法使兩造均受分配，以原物分配予全部共有人顯有困
    難；考量到系爭土地為原住民保留地，是類土地本係為保障
    原住民生計，避免原住民依法受配取得原住民保留地之所有
    權，遭他人脫法取巧，以致流離失所，準此，若將系爭土地
    分配予最有耕作利用可能之一造，方能發揮土地之價值，殊
    與原住民保留地制度意旨無違，更契合於地盡其利之精神。
  2.系爭土地位在花蓮縣秀林鄉水源村內，原告雖因婚嫁之故而
    遷往花蓮縣秀林鄉文蘭村居住，仍經常返回巡視系爭土地，
    且兩地相隔不過十餘分鐘之路程而已，原告與其配偶林日金
    有繼續耕作之意願；相較於被告居住於花蓮縣瑞穗鄉，與系
    爭土地距離本屬遙遠，復自被告取得系爭土地迄今近4年期
    間，原告從未在系爭土地上見過被告，以至於無從與被告協
    商分管系爭土地，更不敢貿然為除草、巡視竹木生長情形以
    外之開墾利用，以避免招致被告之非難。是經比較後，如由
    原告單獨取得系爭土地所有權並以金錢補償被告，符合兩造
    意願，為最大發揮系爭土地經濟價值且適當公平之結果。
  3.考量土地公告現值乃直轄市及縣(市)政府依平均地權條例第
    46條規定，逐年檢討公告，本與市價相當，兼以系爭土地位
    處部落之外，鄰近土地利用型態主要以農牧用地為主，交通
    及生活機能並非便利，商業活動亦不頻繁，周圍屬低度開發
    區域，未接水電，亦未連接公路，除耕作利用外，經濟價值
    實屬有限，故系爭土地公告現值與市場價格之差距理應不大
    ，如按公告現值計算償金624,607元，應屬合理，符合共有
    人間之公平及利益。
  4.若以變價分割，原住民保留地因限制購買者需具原住民身分
    ，相對地不易變價，可預見經減價甚至特別變價程序始能拍
    出，將使兩造之財產因而減損，可見變價分配並不利兩造。
    鑑價報告書認定系爭土地之價格為5,372,514元，原告現在
    沒有資力用此價格的2分之1即2,686,257元補償被告，則同
    意變價分割。
(三)對被告答辯理由之意見：
  1.被告爭執原告乃借名登記之出名人，並非實際所有權人，不
    得提起本件訴訟等語，惟系爭土地現登記為兩造共有，各有
    應有部分2分之1，依民法第759條之1規定，原告登記為所有
    權人，為訴訟標的之主體，在未提出反證推翻前，兩造為系
    爭土地共有人。縱使(假設語氣)屬於借名登記之出名人，依
    最高法院106年第3次民事庭會議決議，出名人對於借名登記
    之不動產仍有處分權，兩造對於系爭土地共有狀態聲請法院
    分割，應可准許。被告若對土地登記簿之記載有爭執，應另
    以訴訟處理。原告以土地共有人為分割共有物之訴訟當事人
    ，訴訟當事人適格自無欠缺。
  2.鍾瑞蘭為系爭土地真正所有權人。不爭執被證2、3之形式上
    真正。依系爭土地登記謄本記載，系爭土地於76年6月6日移
    轉登記為鍾瑞蘭所有(原因發生日期76年6月3日)，於79年5
    月24日設定抵押權予廖恩德(擔保79年2月23日發生，清償期
    為99年5月22日之150萬元消費借貸債權)，該抵押權設定於7
    9年9月4日以清償為原因塗銷。由此觀之：
    ①系爭土地76年6月6日移轉登記，與被證2、3所示買賣契約
      、借名登記契約無關。從移轉登記原因為76年6月3日，登
      記日期為76年6月6日可知，非如被告提出之被證2、被證3
      所示在75年10月30日由非原住民廖恩德向非原住民吳明德
      買受、75年11月25日付清價款並於75年12月27日與鍾瑞蘭
      成立借名登記契約，時間點不一致，且相差半年，間隔甚
      遠，非為履行吳明德、廖恩德75年間買賣契約所為移轉登
      記。
    ②從非原住民買受原住民保留地通常伴隨設定抵押權或地上
      權之交易習慣可知，鍾瑞蘭未擔任廖恩德之人頭。非原住
      民為規避法令限制並實際取得原住民保留地所有權，向以
      原住民登記為原住民保留地所有人，並設定抵押權或地上
      權，以維護自己權利，為民間常見之脫法手段，此乃眾所
      周知之事。然而，系爭土地於76年6月移轉登記至鍾瑞蘭
      名下，至79年5月24日廖恩德始設定抵押權，旋於79年9月
      4日以清償為原因塗銷，與移轉登記及借名登記契約相差
      約3年，顯有可疑之處。
    ③實際情形應為：鍾瑞蘭獲悉廖恩德向吳明德購買系爭土地
      後，有意取得系爭土地，經與廖恩德協議後，始於76年6
      月3日與廖恩德締結買賣契約，廖恩德乃指示吳明德、仲
      慶全將土地移轉登記至鍾瑞蘭名下，俟因價款給付不順，
      鍾瑞蘭遂將系爭土地設定抵押權予廖恩德以為擔保，迄鍾
      瑞蘭將價款全部付訖，廖恩德即將抵押權塗銷。
    ④最高法院108年台上大字第1636號民事裁定與本件情形並不
      相同，應無比附援引餘地。上開民事裁定係為避免非原住
      民實質取得原住民保留地所有權效果，而認為原住民(原
      所有權人)與原住民(人頭)買賣契約及移轉登記物權契約
      、暨非原住民(買受人)與原住民(人頭)之地上權契約無效
      。惟本件乃鍾瑞蘭向非原住民廖恩德購入原住民保留地(
      系爭土地)，使系爭土地仍可發揮「維護發展原住民族文
      化，保障扶助原住民族之經濟發展」之憲法價值，自無否
      認其效力之必要。
二、被告答辯聲明：原告之訴駁回。辯稱：
(一)原告並非系爭土地之實際所有權人。
  1.系爭土地重測前為同段1141地號，於101年11月3日因地籍圖
    重測，因此登記為現今之地號。廖恩德於75年10月30日向吳
    明德買受系爭土地(吳明德為土地權利所有人，仲慶全為登
    記名義人)，廖恩德買受系爭土地後，於75年12月27日與鍾
    瑞蘭(原告之母親)簽立內部之借名登記契約約定：廖恩德將
    系爭土地暫移轉登記於鍾瑞蘭名下，將來若可辦理移轉登記
    ，鍾瑞蘭應無條件照辦。事後再於76年6月6日由廖恩德前手
    移轉登記予鍾瑞蘭，而廖恩德與鍾瑞蘭之借名登記約定與移
    轉登記之時間亦為相近，此節符合一般社會交易常情。畢竟
    ，如若先為物權之移轉登記，而出名人在移轉登記後，不願
    意與借名人簽立借名登記之債權契約，則借名人出資後，竟
    一無所有。廖恩德與鍾瑞蘭先有內部之借名登記契約約定，
    事後再由鍾瑞蘭取得系爭土地之登記名義，並無任何矛盾之
    情。可見鍾瑞蘭並非系爭土地之買受人，則原告為鍾瑞蘭之
    繼承人對於系爭土地當然也無任何權利，原告非系爭土地之
    實際所有權人，訴請分割共有物並無理由。
  2.在鍾瑞蘭過世後，原告之兄長葉順清在取得系爭土地應有部
    分2分之1後，將該應有部分2分之1移轉登記予廖恩德指定之
    人即被告，顯見鍾瑞蘭僅為出名人，並非實際所有權人，否
    則何以葉順清要將系爭土地2分之1移轉登記給不相干之被告
    。
  3.原告徒謂：鍾瑞蘭於76年6月3日向廖恩德購買系爭土地，並
    由廖恩德指示吳明德、仲慶全將土地移轉登記至鍾瑞蘭名下
    等語，此除悖於被證3借名登記契約書外，原告更無法提出
    向廖恩德買受系爭土地之交付價款證明，且未提出雙方買賣
    契約(私契)可證，更無其等另行書立其他文件將被證3借名
    登記契約書作廢等情，顯見原告上述辯解為不實。
  4.依土地登記簿記載可知，系爭土地於76年6月6日移轉登記至
    鍾瑞蘭名下，迄至79年5月24日始設定抵押權予廖恩德，此
    節更與原告所述：鍾瑞蘭向廖恩德買受土地，因價款給付不
    順，鍾瑞蘭乃將系爭土地設定抵押權予廖恩德作擔保等語完
    全不符。蓋上開移轉登記與設定抵押權之日期相差3年，鍾
    瑞蘭若非一次付清土地價金取得土地移轉登記，而係分期給
    付，廖恩德豈有可能在沒有完全取得全部款項、沒有任何擔
    保之前，即將系爭土地移轉登記予鍾瑞蘭。若依原告此等抗
    辯邏輯，系爭土地在移轉過戶登記給鍾瑞蘭之際，也當同時
    設定抵押權予廖恩德，如此才符合常情。
(二)系爭土地面積高達4,461.48平方公尺(約1,349.59坪)，鄰近
    美崙溪(娑婆礑溪)，與花蓮市、吉安鄉之車程，均為十分鐘
    左右。考量系爭土地臨近水源，更是緊臨人口居住稠密區，
    其市價應遠高於公告現值，然原告竟僅願意以公告現值補償
    被告，實屬過低。請將系爭土地以變賣分割方式，分配價金
    予兩造，如此方符公允。原告並非系爭土地之出資買受人，
    其名下僅有應有部分2分之1之登記名義，竟以該登記名義訴
    請分割取得被告之另外2分之1應有部分，如此顯不合理，遑
    論原告僅願意以低於市價之公告現值補償被告。據悉原告並
    非農民而為公務員，其取得系爭土地也不會作為耕作使用。
    若由原告分割取得系爭土地，未免顯失公允。
三、本院之判斷：
(一)原告為系爭土地之共有人，得起訴請求分割共有物：
  1.按所謂當事人適格，乃指就為訴訟標的之特定權利或法律關
    係，得為當事人而實施訴訟，具有受本案判決之資格。當事
    人是否適格，係就形式上認定為訴訟標的之法律關係，應在
    何特定當事人間予以解決，方屬適當而具有法律上之意義，
    與為訴訟標的之法律關係之存否，尚屬有間。請求分割公同
    共有物之訴，為固有之必要共同訴訟，且屬形成之訴，須由
    共有人全體作為訴訟當事人，其當事人適格始無欠缺(最高
    法院37年台上字第7366號判例參照)。又提起分割共有物之
    訴，參與分割之當事人，以起訴時之共有人為限，此觀民法
    第823條規定自明，且共有物之分割性質上為處分行為。
  2.按不動產物權經登記者，推定登記權利人適法有此權利。因
    信賴不動產登記之善意第三人，已依法律行為為物權變動之
    登記者，其變動之效力，不因原登記物權之不實而受影響。
    民法第759條之1定有明文。上開第1項為貫徹登記之效力而
    規定之推定力，真正權利人僅得以對登記名義人主張登記原
    因係無效或得撤銷，並依法定程序塗銷登記，始得推翻，在
    此之前，登記名義人即為該不動產物權之權利人。又為保護
    信賴登記而依法律行為為物權變動登記之善意第三人，同條
    第2項復規定善意第三人之權益，不因原登記物權之不實而
    受影響，以維交易安全。該項所稱「原登記物權之不實」，
    係指物權登記之物權行為，具有無效或得撤銷原因，或登記
    錯誤或漏未登記等情形，本不應發生物權變動效力，因該物
    權登記致登記所表彰之物權與實際狀態不一致而言，不包括
    依適法債權行為所為之物權登記。又不動產借名登記契約為
    借名人與出名人間之債權契約，就內部關係言，出名人依其
    與借名人間借名登記契約之約定，通常固無管理、使用、收
    益、處分借名財產之權利，然此僅為出名人與借名人間之內
    部約定，其效力不及於第三人。出名人既登記為該不動產之
    所有權人，在外部關係上，自受推定其適法有此不動產之物
    權，其將該不動產處分移轉登記予第三人，自屬有權處分(
    最高法院106年度第3次民事庭會議決議參照)。
  3.系爭土地登記為原告、被告所有，應有部分各為2分之1，有
    土地登記謄本為憑(卷39頁)，足見原告主張其為系爭土地之
    共有人，應屬可信，為有提起本件訴訟的當事人適格。縱原
    告之被繼承人鍾瑞蘭與廖恩德間存有借名登記契約關係(被
    證3契約書)，僅係鍾瑞蘭與廖恩德間之債權契約關係，縱屬
    無訛，亦僅為內部約定，依債之相對性原則，被告自不得據
    此對原告有所主張。
(二)按各共有人，除法令另有規定外，得隨時請求分割共有物。
    但因物之使用目的不能分割或契約訂有不分割之期限者，不
    在此限。分割之方法不能協議決定者，法院得因任何共有人
    之請求，命為下列之分配：1.以原物分配於各共有人，但各
    共有人均受原物之分配顯有困難者，得將原物分配於部分共
    有人，2.原物分配顯有困難時，得變賣共有物，以價金分配
    於各共有人；或以原物之一部分分配於各共有人，他部分變
    賣，以價金分配於各共有人。民法第823條第1項、第824條
    第2項定有明文。分割共有物究以原物分割或變價分割為適
    當，法院應斟酌當事人意願、共有物之使用情形、經濟效用
    及全體共有人之利益等情形而為適當之分割，不受共有人所
    主張分割方法之拘束(最高法院88年度台上字第600號判決意
    旨參照)。兩造為系爭土地之共有人，就分割方法不能協議
    決定，且系爭土地並無因物之使用目的不能分割或兩造間訂
    有不能分割之契約存在的情形，依據前述說明，兩造既無法
    協議分割系爭土地，原告請求裁判分割共有物，即屬有據。
(三)本院審酌系爭土地之性質、使用情形、經濟效用、各共有人
    之利害關係及公平原則，認系爭土地之分割，以採變價分割
    ，將賣得價金按共有人之應有部分比例分配之方法為適當：
  1.系爭土地之現況：
    ①系爭土地面積4,461.48平方公尺，為山坡地保育區之農牧
      用地、原住民保留地(卷39頁)，系爭土地為農業發展條例
      第3條第11款之耕地，且無該條例第16條第1項各款情形，
      應受該條第1項「每宗耕地分割後每人所有面積未達0.25
      公頃者，不得分割」之限制。如以原物分割按兩造應有部
      分比例各2分之1分割，兩造各自取得之土地面積未達0.25
      公頃(即2,500平方公尺)，故原物分割顯有困難。
    ②系爭土地之現況，土地上有一道水泥造圍牆，上鎖的鐵門
      ，鐵門上有「善德寺」三字，鐵門內有一座鐵皮屋無人使
      用，鐵門內的土地範圍雜草叢生(卷155、159、165頁空照
      圖、勘驗筆錄、王正義建築師事務所函附鑑價報告書內的
      現場照片可參)。
  2.分割方法之決定：
    ①依上可見，兩造共有之系爭土地，因受法令限制無法為原
      物分配於各共有人，原物分割之方案顯有困難。另若將系
      爭土地原物分配予兩造其中一人，則受原物分配者依民法
      第824條第3項之規定，對於未受分配或不能按其應有部分
      受分配之共有人，應予金錢補償，以系爭土地經鑑價111
      年3月之價格為5,372,514元，受原物分配之一方需補償對
      方2,686,257元，原告已陳明無資力補償(卷182頁)，被告
      亦稱應變價分割(卷64頁)，故兼採原物分割及金錢補償之
      分割方式，與兩造意願不符，亦非妥適。
    ②按共有耕地整筆變賣，以價金分配共有人，並不發生農地
      細分情形，應不在農業發展條例限制之列。是以共有耕地
      之共有人請求採變賣共有物分配價金之分割方法，應可准
      許。若採行變賣分割之方式，可保持農地之完整性，有利
      於整筆土地統籌規畫使用，且在自由市場競爭之情形下，
      將使系爭土地之市場價值極大化，對於土地經濟效用及全
      體共有人而言，顯較有利。再者，民法第824條第7項已增
      訂：「變賣共有物時，除買受人為共有人外，共有人有依
      相同條件優先承買之權，有二人以上願優先承買者，以抽
      籤定之。」，核其立法理由，乃共有物變價分割之裁判係
      賦予各共有人變賣共有物，分配價金之權利，故於變價分
      配之執行程序，為使共有人仍能繼續其投資規劃，維持共
      有物之經濟效益，並兼顧共有人對共有物之特殊感情，爰
      增訂變價分配時，共有人有依相同條件優先承買之權。準
      此，倘共有人認有取得系爭土地全部所有權之必要，仍得
      於變價分配之執行程序時，行使依相同條件優先承買之權
      利。是本院審酌系爭土地之使用情形、經濟效用、共有人
      意願、兩造之利益等一切情形後，認系爭土地以變價方式
      分割，並按兩造應有部分比例分配較為適當，且符合公平
      原則。
四、從而，原告依民法第824條規定請求裁判分割兩造共有之系
    爭土地，酌定為如主文第1項所示之分割方法，為有理由，
    應予准許。本件事證已明，被告尚聲請傳喚證人葉順清、袁
    翠泓(卷149、150頁)，欲證明借名登記乙事，核無必要。末
    按分割共有物之方法，本應由法院斟酌何種方式較能增進共
    有物之經濟效益，並兼顧兩造之利益，以決定適當之分割方
    法，不因何造起訴而有不同，故關於訴訟費用負擔，依民事
    訴訟法第80條之1規定，應由共有人各按其應有部分比例負
    擔之，故諭知如主文第2項所示。
中　　華　　民　　國　　111 　年　　6 　　月　　17　　日
                          臺灣花蓮地方法院民事第一庭
                              法  官  楊碧惠
以上正本係照原本作成。
如不服本判決，應於送達後20日內，向本院提出上訴狀並表明上
訴理由(均須按他造當事人之人數附繕本並繳納上訴裁判費)。如
委任律師提起上訴者，亦應一併繳納上訴審裁判費。
中　　華　　民　　國　　111 　年　　6 　　月　　17　　日
                              書記官  吳琬婷